臺灣桃園地方法院民事判決　　　　　　 94年度簡上字第169號
上　訴　人　甲○○
訴訟代理人　任兵　　律師
複代理人　　戊○○
被上訴人　　丁○○
　　　　　　　　　　　　19號
上列當事人間給付票款事件，上訴人對於民國94年2 月25日本院
桃園簡易庭93年度桃簡字第1461號第一審判決提起上訴，本院於
民國96年5 月15日言詞辯論終結，判決如下：
    主  文
上訴駁回。
第二審訴訟費用由上訴人負擔。
    事實及理由
一、上訴人起訴主張：(一)、伊執有被上訴人所簽發，如附表所示
    之支票4 紙（下稱系爭支票），詎上訴人分別屆期提示，竟
    自民國93年7 月29日起陸續因存款不足而遭退票，被上訴人
    既承認系爭支票上之印章為真正，復無法舉證證明其印章係
    遭盜用，自應負發票人責任等語，爰依票據之法律關係，請
    求被上訴人應給付上訴人新台幣（下同）960,000 元及自各
    支票提示日起至清償日止，按年息6 ﹪計算之利息。(二)、被
    上訴人稱對其妻丙○○代為簽發系爭支票並不知情，直至其
    妻於93年8 月10日（註：該時點恰為4 紙均受退票之當日）
    告知始知全情，翌日即至銀行掛失。比照丙○○於原審證稱
    ：8 月14日經上訴人電話催促，伊始於翌日告知被上訴人，
    其2 人所言如此反覆，顯見證人之證詞應不足採信。(三)、原
    審法院向付款銀行函查，更曾當庭諭知被上訴人自始未至銀
    行掛失，再究系爭支票分別於93年7 月29日、30日、8 月5
    日、8 月10日提示退票，退票理由均係存款不足，而非經掛
    失止付。且銀行於退票時均會通知發票人，故發票人不知支
    票跳票的機率幾希。再者上訴人早於93年7 月29日首次跳票
    時即知會被上訴人，何以被上訴人稱：「8 月14日經催告才
    知情」？(四)、上訴人取得系爭支票已付出相當之對價，立於
    善意執票之地位，上訴人取得支票時，票據上應記載事項無
    一缺漏，上訴人依票據文義請求票款於法有據。原審法院要
    求上訴人舉證證明「被上訴人就簽發支票一事知情」，惟揆
    諸票據關係無因性、文義性二大原則，貫徹票據流通性及交
    易安全，執票人非但無庸就發票人簽發票據之原因關係舉證
    ，也絕無方法可舉證證明印章並非自己按捺此一變態事實，
    原審法院此番舉證責任之分配顯然失衡。(五)、若票據係由被
    上訴人之妻簽發，被上訴人依民法第107 條之規定，仍應就
    系爭支票負授權人之責任。且代理權之限制，不得以之對抗
    善意第三人。至於證人丙○○陳稱「…將被上訴人所有之空
    白支票幾張…交予乙○○…」等語，反可推斷對系爭支票之
    使用必然知情，蓋申請發給或再發支票簿，均需發票人本人
    出面領取支票簿別無他法；再究，支票簿以25張或50張為一
    本，若僅供個人使用（被上訴人自陳支票僅供給付保險費之
    用），勢必不逾每本50張之數，易言之，超過50張支票就必
    須另外申請一本支票簿，故被上訴人應知悉支票簿已用盡。
    被上訴人將支票及印鑑章放在家中抽屜，其配偶亦有權簽發
    支票，除有使用支票及印鑑之外觀，更有使用支票及印鑑之
    事實，被上訴人辯稱伊未授權云云，要無可取。(六)、上訴人
    先前另持有被上訴人所簽發之支票均有兌現，足見被上訴人
    及其配偶均有使用支票及帳戶。且按得以控制風險者，為應
    負擔責任之一方，據此法理，再本於交易安全之保護、保護
    善意執票人之票據法立法目的，執票人善意信賴支票上被上
    訴人之簽章，致受有金錢上之損害已如前述，前項損失可歸
    責於被上訴人，被上訴人亦是唯一可控制損失風險之人，本
    案應由被上訴人負擔票據債務人責任，不應由上訴人負擔求
    償無門之不利益。(七)、並聲明：(1)原判決廢棄。(2)被上訴人
    應給付上訴人960,000 元，及自支付命令聲請狀附表所列利
    息起算日起至清償日止，按週年利率6%計算之利息。
二、被上訴人則以：(一)、訴外人乙○○係被上訴人之前妻丙○○
    之友人，乙○○與被上訴人素無認識。豈料乙○○與丙○○
    於87年7 月起發生婚外情，其後乙○○以握有丙○○之裸照
    ，脅迫其將被上訴人之支票供其使用，丙○○竟於未告知及
    未經被上訴人同意之情況下，將被上訴人所有之空白支票加
    蓋銀行印鑑章（未填寫發票日及金額）交與乙○○，乙○○
    持之向地下錢莊大量借貸，其後於93年8 月10日許，丙○○
    接獲銀行人員電話通知系爭支票因金額不足而遭退票，翌日
    又接獲地下錢莊人員催債，丙○○自知無法再隱瞞，故告知
    被上訴人上開情事。本件系爭支票即為乙○○偽造簽發之支
    票。又乙○○所涉嫌之妨害家庭案件，現由本院審理中（95
    年度桃簡字第399 號），另涉嫌恐嚇及偽造有價證券案件，
    現由台灣桃園地方法院檢察署偵查中（95年度偵續字第35號
    ）。(二)、系爭支票係遭丙○○及乙○○所盜用，業據證人丙○○於原審證述屬實。且觀諸上訴人所提出之系爭4 紙支票
    原本，發票金額欄及發票日期欄中書寫字樣墨色相仿，筆勢
    、運筆方式及字體結構亦均相似，應可認係同一人所書寫，
    且與證人丙○○於證人結文上書寫之字跡明顯不同，更與被
    上訴人之筆跡不同，復佐以系爭支票之發票金額欄所蓋印「
    丁○○」印鑑章，部分印章印文為金額及日期等數字掩蓋，
    應可推認係先蓋印始填寫數字。而系爭支票之退票，銀行人
    員皆通知丙○○，故被上訴人並不知悉。(三)、綜上，系爭支
    票既非被上訴人所簽發，被上訴人與上訴人間亦無任何債權
    債務關係存在，自無需負擔支票發票人責任等語資為抗辯。
    (四)、聲明如主文。
三、本院之判斷：
(一)、上訴人起訴主張之事實，業據上訴人提出系爭支票及退票理
    由單各4 紙為證，被上訴人就系爭支票發票人欄所蓋用之印
    章為其所有之事實固不爭執，然否認有簽發系爭支票之事實
    ，並以前揭情詞置辯。是本件首應審究者乃系爭支票是否為
    被上訴人所簽發。
(二)、按在票據上簽名者，依票上所載文義負責，票據上之簽名，
    得以蓋章代之，固為票據法第5 條第1 項及第6 條所明定。
    又支票為無因證券，執票人行使票據上權利，就支票之取得
    ，有無正當原因，或有無對價關係，不負證明之責，且發票
    人欄之印章如為真正，即應推定該支票亦屬真正，得據以判
    斷該支票係為發票人作成，倘主張其印章係被盜用時，則被
    盜用之事實，依舉證責任分配之原則，應由為此主張者負舉
    證責任（最高法院70年度台上字第4339號判決要旨可資參照
    ）。
(三)、查系爭支票上所蓋用「丁○○」印章係被上訴人所有之事實
    ，固為兩造所不爭執，然系爭支票係丙○○利用保管被上訴
    人印章及空白支票之便，盜用被上訴人印章所簽發，被上訴
    人並未授權丙○○以被上訴人名義簽發支票，對於丙○○以
    被上訴人名義簽發系爭支票，被上訴人事先並不知情之事實
    ，業據證人丙○○於原審證稱：被上訴人為遊覽車司機，平
    時將空白支票及印鑑章放在家中抽屜，如需以票據給付保險
    費等相關費用時，被上訴人會打電話通知伊簽發支票，但並
    未授權伊得直接開票而不需事先得被上訴人同意。93年7 月
    間，伊遭乙○○以持有伊裸照威脅，迫於無奈始將被上訴人
    所有之空白支票約50幾張，蓋妥發票人即被上訴人之印章交
    予乙○○，被上訴人均不知情，直至上訴人於93年8 月14日
    打電話向伊催索票款，伊始於翌日將該情告知被上訴人。伊
    當時僅在支票上蓋用被上訴人印章，並未填寫票面金額及發
    票日等語甚詳（見原審卷第55頁以下）。該證人於本院準備
    程序中並證稱：「支票簿一開始由丁○○去請領，領回後與
    印鑑章一起放在家中抽屜，有時丁○○會叫我開立支付保險
    費的費用，支票簿用完後，我有去請領過，但丁○○並不知
    道，因當時我有急用，所以瞞著丁○○」、「（與乙○○）
    約93年才有金錢上往來，都是乙○○向我借票，我都是在支
    票上蓋章後就交給乙○○，票上的日期及金額都不是我寫的
    」、「（乙○○跟你借的票，有無將票款金額匯入支票戶頭
    ？）有。（共借了幾次票？自何時起未將票款金額匯入戶頭
    ？）很多次，到了93年7 月10幾號才接獲銀行通知存款不足
    退票。（你將丁○○的支票借給乙○○，有無告知丁○○？
    ）沒有」等語（見本院卷第106 頁、第107 頁）。經核與乙○○於其所涉偽造有價證券及恐嚇取財案件偵查中自承伊握
    有丙○○裸照，丙○○曾表示不願將被上訴人之支票借伊，
    然伊向丙○○表示若不將被上訴人之支票借伊，先前所借支
    票會跳票，伊與丙○○之關係便會為被上訴人發覺，而丙○○所借被上訴人之支票有100 至200 張，均為空白支票，僅
    蓋好被上訴人之印章等語相符（見台灣桃園地方法院檢察署
    95 年 度偵續字第35號案件94年7 月12日及94年11月11日筆
    錄），足見證人丙○○前開所述與事實相符。再佐以丙○○
    因偽造系爭支票犯偽造有價證券罪，經本院刑事庭判處有期
    徒刑2 年，緩刑5 年確定之事實，亦有本院96年度簡字第28
    號刑事簡易判決可資為證。是被上訴人主張系爭支票係丙○○與乙○○盜用伊印章偽造簽發之事實，堪予採信。又丙○○既因擔心自己與乙○○之關係為被上訴人發覺始同意交付
    蓋有被上訴人印章，未填載金額之支票予乙○○，則其證稱
    被上訴人對於伊簽發系爭支票事先並不知情乙情，顯與常情
    相符，上訴人主張被上訴人對於系爭票據之簽發應事先知情
    ，然未舉證以實其說，其主張自非可採。
(四)、本件被上訴人雖將印章及空白支票交由丙○○保管，但支票
    之簽發均受被上訴人之指示而為之，丙○○並無自行決定是
    否簽發支票之權限，且被上訴人對於丙○○以其名義簽發系
    爭支票事先並不知情，乙○○亦明知丙○○所交付系爭支票
    上蓋用被上訴人之印章並未經被上訴人同意等情均如前述，
    則丙○○顯係未經授權而以被上訴人名義簽發系爭支票，又
    其雖保管被上訴人之印章，然並無經被上訴人授予代理權之
    表見事實，已堪認定。上訴人徒以丙○○保管印章及支票之
    事實，即謂被上訴人應負授權人之責任，自無足取。再按盜
    用他人印章為發票行為，即屬票據之偽造。被盜用印章者，
    因非其在票據上簽名為發票行為，自不負發票人之責任，此
    項絕對的抗辯事由，得以對抗一切執票人（最高法院51年台
    上字第3309號判例可參）。查系爭4 紙支票既係訴外人丙○○與乙○○未經被上訴人授權而盜用上訴人印章所簽發，則
    上訴人縱屬善意取得系爭支票之第三人，被上訴人仍得以系
    爭4 紙支票係經偽造之絕對抗辯事由對抗上訴人，是上訴人
    引民法第107 條之規定，主張應受善意第三人之保護亦不可
    採。從而，上訴人本於票據之法律關係，請求被上訴人給付
    960,000 元，及自支付命令聲請狀附表所列利息起算日起至
    清償日止，按週年利率6%計算之利息即無理由，不應准許。
(五)、綜上，系爭支票並非被上訴人本人或授權他人所簽發，自難
    令被上訴人負支票發票人之責任，上訴人依票據法律關係，
    請求被上訴人給付票款960,000 元及自系爭支票之提示日起
    至清償日止，按年息6 ﹪計算之利息，自屬無據，原審為上
    訴人敗訴之判決，並無不合，上訴意旨指摘原判決不當，求
    予廢棄改判，為無理由，應予駁回。
四、兩造其餘攻擊及防禦方法，核與判決結果不生影響，爰不一
    一論述，附此敘明。
五、據上論結，本件上訴為無理由，依民事訴訟法第436 條之1
    第3 項、第449 條第1 項、第78條，判決如主文。
中　　華　　民　　國　　96　　年　　6 　　月　　12　　日
                  民事第一庭審判長  法　官　  郭琇玲
                                    法　官　  吳爭奇
                                    法　官　  卓立婷
以上正本是依原本作成。
本判決不得上訴。
中　　華　　民　　國　　96　　年　　6 　　月　　13　　日
                                    書記官    冒佩妤
┌────────────────────────────────────────────────┐
│支票附表：　　　　　　　　　　　　　　　　　　　　　　　　　　　　　　                          │
├─┬─────────┬─────────┬──────┬────────┬─────┬────┤
│編│　發　　票　　人　│　付　　款　　人　│發　票　日  │ 票　面　金　額 │ 支票號碼 │提示日  │
│號│　　　　　　　　　│　　　　　　　　　│            │　（新台幣）　  │　　　　　│        │
├─┼─────────┼─────────┼──────┼────────┼─────┼────┤
│1 │丁○○            │台灣中小企業銀行八│93年7月29日 │230,000元       │AR0000000 │93年7 月│
│  │                  │德分行            │            │                │          │29日    │
├─┼─────────┼─────────┼──────┼────────┼─────┼────┤
│2 │丁○○            │台灣中小企業銀行八│93年7月30日 │250,000元       │AR0000000 │93年7 月│
│  │                  │德分行            │            │                │          │30日    │
├─┼─────────┼─────────┼──────┼────────┼─────┼────┤
│3 │丁○○            │台灣中小企業銀行八│93年8月5 日 │250,000元       │AR0000000 │93年8 月│
│  │                  │德分行            │            │                │          │5 日    │
├─┼─────────┼─────────┼──────┼────────┼─────┼────┤
│4 │丁○○            │台灣中小企業銀行八│93年8月8 日 │230,000元       │AR0000000 │93年8 月│
│  │                  │德分行            │            │                │          │9 日    │
└─┴─────────┴─────────┴──────┴────────┴─────┴────┘
